臺灣臺南地方法院刑事判決
110年度金訴字第279號
公  訴  人  臺灣臺南地方檢察署檢察官
被      告  黃愛婷



上列被告因洗錢防制法等案件，經檢察官提起公訴（110年度偵
字第11825號、110年度偵字第11913號），及移送併辦(臺灣花蓮
地方檢察署110年度偵字第1491號），本院判決如下：
    主  文
黃愛婷幫助犯洗錢防制法第十四條第一項之洗錢罪，處有期徒刑
肆月，併科罰金新臺幣壹萬元，罰金如易服勞役，以新臺幣壹仟
元折算壹日。
    事  實
一、黃愛婷有預見將帳戶存摺、提款卡及密碼交付他人使用，恐
    為不法者充作詐騙他人匯入款項之犯罪工具，並用以掩飾、
    隱匿特定犯罪所得之去向，使他人得以逃避刑事追訴，移轉
    特定犯罪所得而洗錢，竟基於縱使所提供之帳戶資料被他人
    作為詐欺取財及洗錢之用，亦不違背其本意之幫助詐欺取財
    及幫助洗錢之不確定犯意，於民國109年7月2日22時13分許
    ，在臺南市○○區○○街000號7-11康樂門市，將其申設之玉山
    商業銀行佳里分行000-0000000000000號帳戶（下簡稱玉山
    銀行帳戶）、元大商業銀行000-00000000000000號帳戶（下
    簡稱元大銀行帳戶）之存摺、金融卡，寄交予真實姓名身分
    不詳、自稱「周明豐」之人，再以LINE通訊方式，將上開帳
    戶之提款卡密碼傳送給「周明豐」，以此方式幫助「周明豐
    」所屬之詐欺集團詐欺取財。嗣該詐欺集團成員取得前述帳
    戶資料後，即共同基於詐欺取財之犯意聯絡，分別於附表示
    時間、地點，假冒為李秀鳳、謝宗旺、蔣承諺之友人向其借
    款，或假冒為網路購物店家人員，向莊雅淇訛稱因錯誤分期
    付款，需操作自動櫃員機解除設定，致其等陷於錯誤而匯款
    至黃愛婷元大及玉山銀行帳戶(詳細施用詐術時間、方式、
    匯款時間、地點、金額、金融機構名稱均詳如附表所示)。
    嗣李秀鳳、謝宗旺、蔣承諺、莊雅淇察覺受騙後報警處理，
    始循線查悉上情。
二、案經李秀鳳訴請桃園市政府警察局蘆竹分局報告臺灣桃園地
    方檢察署陳請臺灣高等檢察署核轉臺灣臺南地方檢察署；謝
    宗旺、蔣承諺訴請新竹市警察局第二分局報請臺灣臺南地方
    檢察署偵查起訴暨莊雅淇訴由花蓮縣警察局鳳林分局報請臺
    灣花蓮地方檢察署偵查後移送併辦。 
    理  由
壹、程序部分—證據能力之說明：
    按被告以外之人於審判外之言詞或書面陳述，除法律有規定
    者外，不得作為證據，刑事訴訟法第159條第1項定有明文；
    另按被告以外之人於審判外之陳述，雖不符前4條（即刑事
    訴訟法第159條之1至第159條之4）之規定，而經當事人於審
    判程序同意作為證據，法院審酌該言詞陳述或書面陳述作成
    時之情況，認為適當者，亦得為證據，刑事訴訟法第159條
    之5第1項定有明文。經查，本件據以認定被告黃愛婷犯罪事
    實存否之被告以外之人於審判外之言詞及書面陳述，雖屬傳
    聞證據，但因檢察官、被告於本院審理中同意作為證據使用
    ，本院審酌上開證據均係依法取得，並無任何違背法律規定
    之情事，認為適當，依上揭規定，認均有證據能力。
貳、實體部分－得心證之理由：
　一、訊據被告黃愛婷固坦承有於前揭時、地將其所申設之玉山
      銀行帳戶、元大銀行帳戶之存摺、提款卡交付予真實姓名
      不詳，自稱「周明豐」之詐欺集團成員，後再以LINE將前
      述二帳戶之提款卡密碼傳送給「周明豐」等情。且對於「
      周明豐」取得被告上開帳戶資料後，即交由所屬詐欺集團
      成員對告訴人李秀鳳、謝宗旺、蔣承諺、莊雅淇施用詐術
      ，致其等陷於錯誤，分別於附表所示之時間、地點，匯款
      至被告玉山銀行和元大銀行帳戶，其中蔣承諺部分因匯款
      未成功而未遂等節，亦不爭執，然矢口否認有何幫助詐欺
      及洗錢之犯意，辯稱：我也是被騙。當時急於用錢，要辦
      貸款，對方說擔心錢進去直接被扣掉，要我提供帳戶測試
      戶頭有無法扣、強扣的問題；我一開始有懷疑，曾經想過
      會不會是詐騙集團，因為曾經有過同樣被詐騙的經驗，對
      方有發別人借款成功的對話紀錄給我看，取信於我，我當
      時有想過要一直查看戶頭的紀錄，如果有什麼來源不明的
      錢就要跟銀行掛失，但是當我要做掛失的時候銀行說我的
      戶頭已經被設警示了云云。
　二、經查，被告黃愛婷於前揭時、地將其所申設之玉山銀行和元大銀行帳戶之存摺、提款卡交付予詐欺集團中自稱「周明豐」之人，之後並以LINE傳送密碼給「周明豐」，嗣「周明豐」所屬之詐欺集團成員即對附表所示告訴人李秀鳳、謝宗旺、蔣承諺、莊雅淇等人施用詐術，使其等陷於錯誤，分別於附表所示之時間、地點，將被詐騙款項匯款至被告玉山及元大銀行帳戶等情，除據被告坦認不諱外，並有告訴人李秀鳳之報案資料【桃園市政府警察局龜山分局大林派出所金融機構聯防機制通報單1份(偵1卷第83頁)、內政部警政署反詐騙諮詢專線紀錄表、桃園市政府警察局龜山分局大林派出所受理各類案件紀錄表各1份(偵1卷第89-93頁)】；元大銀行全行活期性存款代收款項存入憑條1份(偵1卷第85頁)；告訴人謝宗旺之報案資料【新竹縣政府警察局竹北分局竹北派出所陳報單、內政部警政署反詐騙諮詢專線紀錄表各1份(偵4卷第45-49頁)、新竹縣政府警察局竹北分局竹北派出所受理詐騙帳戶通報警示簡便格式表、金融機構聯防機制通報單各1份(偵4卷第53-55頁)、新竹縣政府警察局竹北分局竹北派出所受理各類案件紀錄表、受理刑事案件報案三聯單各1份(偵4卷第63-65頁)】；匯款委託書、通話紀錄、LINE對話紀錄翻拍照片12張(偵4卷第57-61頁)；告訴人蔣承諺之報案資料【新北市政府警察局新莊分局中港派出所陳報單1份(偵4卷第69頁)、新北市政府警察局新莊分局中港派出所受理詐騙帳戶通報警示簡便格式表1份(偵4卷第77頁)、新北市政府警察局新莊分局中港派出所受理各類案件紀錄表、受理刑事案件報告三聯單各1份(偵4卷第31-33頁)】；新莊區農會匯款申請書1份(偵4卷第73頁)；新莊區農會帳戶存摺內頁明細影本1紙(偵4卷第75頁)；LINE對話紀錄翻拍照片3張(偵4卷第79頁)；元大商業銀行股份有限公司109年8月12日元銀字第1090008799號函暨所附00000000000000號帳戶開戶資料及交易明細各1份(偵1卷第199-204頁)；玉山銀行個金集中部109年8月14日玉山個(集中)字第1090095650號函暨所附0000000000000號帳戶資料及交易明細1份(偵4卷第37至41頁)；被告與「周明豐」LINE對話紀錄翻拍照片41張(偵4卷第119至139頁)；元大商業銀行股份有限公司109年8月25日元銀字第1090009562號函暨所附帳戶00000000000000之開戶資料及客戶往來交易明細各1份(併警卷第45-49頁)；網路銀行交易明細1份(併警卷第37頁)；中國信託銀行自動櫃員機交易明細影本1份(併警卷第37頁)在卷可稽。是被告黃愛婷將所申設之玉山銀行帳戶、元大銀行帳戶存摺、提款卡及密碼交付詐欺集團使用作為向附表所示告訴人詐騙後存取款項及隱匿犯罪所得之工具，且李秀鳳、謝宗旺、莊雅淇遭詐騙後，已將款項匯入附表所示被告帳戶，告訴人蔣承諺部分因匯款未成功而未遂等情可以認定。
　三、被告黃愛婷雖否認有幫助詐欺及幫助洗錢之不確定故意，
      以前詞置辯，然查：
　　㈠被告黃愛婷前於100年、107年間即有將其所有中國信託商
      業銀行新竹分行帳號000000000000號帳戶之提款卡和密碼
      、合作金庫銀行帳號0000000000000號帳戶及遠東商業銀
      行股份有限公司帳號0000000000000-0號帳戶之存摺、提
      款卡提供給真實姓名、年籍均不詳之人，因而涉犯幫助詐
      欺罪嫌，經檢察官偵查後，分別於101年2月29日以100年
      度偵字第11414號(下稱甲案)、107年12月17日以107年度
      偵字第16386號(下稱乙案)、108年3月7日以108年度偵字
      第141號(下稱丙案)為不起訴處分確定，有前開不起訴處
      分處在卷可考(偵四卷第101至104頁、同併偵1卷第23-26
      頁；偵四卷第97至99頁、同併偵2卷第25至27頁；偵四卷
      第91至95頁、同併偵1卷第27至31頁、同併偵2卷第19至23
      頁、同併偵2卷第29至33頁)。
　　㈡由前揭檢察官不起訴處分書之記載可知，被告黃愛婷已有2
      次因將金融帳戶之存摺、提款卡及密碼交付真實姓名不詳
      之人而涉犯幫助詐欺罪嫌遭檢察官偵查之紀錄，其中乙案
      及丙案與本件同樣是為了借款而以LINE與真實姓名不詳之
      人聯絡，應對方要求寄送銀行帳戶存摺、提款卡資料及提
      供密碼。則被告經過此等案件之偵查程序後應已知悉凡隱
      匿真實姓名之人以借貸為由，要求提供金融機構之存摺、
      提款卡、密碼者，即有可能是詐欺集團之人在搜羅存薄，
      交付者就有成立幫助詐欺罪之可能。且事實上被告的確也
      有這樣的認知，此由其本件在與「周明豐」之對話中一再
      表示：「可是要提供簿子實在是...」、「令我害怕」、
      「因為之前被騙過2次」(見偵4卷第125頁)；「之前對方
      也是這樣説~結果帳戶寄去就沒消息了....之後就變警示
      帳戶」、「還有一次也是說約好了業務結果業務沒來對方
      line也未讀未回結果又變警示帳戶...」(偵4卷第127頁)
      即可證明。被告於本院審理時亦承認其當時確實已心生懷
      疑對方有可能是詐騙集團(見本院卷第105頁審理筆錄)。
　　㈢況乙案中，臺灣臺南地方檢察署檢察官於不起訴處分書中
      載明：「利用他人帳戶作為詐欺所得財物出入之用，雖亦
      經媒體廣為披露，依吾人之知識、智能及經驗，可知向陌
      生人收取帳戶資料，多係欲藉該帳戶取得犯罪所得，且隱
      匿實際取得人身分以逃避司法機關追查」等字樣，則被告
      於該次獲不起訴處分後應已知悉「陌生人收取帳戶資料有
      要利用該等資料從事詐欺或隱匿身份以逃避追緝」甚明。
　　㈣被告黃愛婷雖提出與「周明豐」之LINE對話紀錄，欲證明
      其係為借貸而交付玉山銀行帳戶、元大銀行帳戶，然觀諸
      其與「周明豐」之對話紀錄顯示（偵四卷第127頁）：
　　　被  告：請問你們公司在那裡呢？
　    周明豐：台北
　　　被  告：請問有名片嗎？
　　　周明豐：我們公司沒有掛牌，屬於私人融資
　　　被  告：所以也沒有公司名跟電話嗎？
　　　周明豐：有任何問題line聯絡就好
　　　.............................
　　　被  告：因為是合法公司但卻不知道公司名跟電話也是  
              很難讓人不擔心
      ...................................
　　　周明豐：我也了解你又所擔心，你還是想下，如果需要借
      再聯絡我。
      被  告：有成功借錢的記錄嗎？
　　　周明豐：(顯示白色框，未能辨識內容)
　　　被  告：測試帳戶要多久啊？
　　　................................
　　　觀之被告與「周明豐」之對話紀錄顯示，被告原本在質問
      對方的公司名稱及電話，然「周明豐」並未針對被告之質
      疑提供真實公司名稱及電話號碼，被告竟未不再追究對方
      是否合法借貸公司，反而另詢問對方「有成功借錢的紀錄
      嗎」，而於對方提供成功借款的對話紀錄後，被告即同意
      寄送存摺。被告於本院審理時亦自陳：當時因不知道對方
      公司名稱、電話及聯絡方式，因此向對方提出此質疑；當
      時是真的急著想要借到那筆錢，所以他提供借款的照片紀
      錄，我就沒有思考猶豫了，就覺得他有成功的案例，應該
      就沒問題了，後續就沒再追問是否合法公司；對方提供的
      借款紀錄因時間太久，超過讀取時間，照片檔變成白色的
      (見本院卷第105、106頁)。
　　　由此足認被告實際上並不在乎對方是否是合法公司，甚且
      是否詐騙集團，只在乎其是否可以順利取得現金。
　　㈤被告黃愛婷乃具一般社會常識及借貸經驗之人，縱然「周
      明豐」係以借款為由要求被告交付玉山銀行帳戶、元大銀
      行帳戶存摺、提款卡及密碼，被告依據其前述100年、107
      年、108年間因同類型之詐欺案件偵查過程當可意識「周
      明豐」可能是詐欺集團之成員，然被告卻僅因急需用錢，
      即任意將自己之上述銀行帳戶資料，交付予「周明豐」，
      主觀上顯已有所預見上開帳戶資料脫離其後，極可能會落
      入詐欺集團份子手中，持以作為收受及提領特定犯罪所得
      之使用，並用以遮斷資金流動軌跡，掩飾、隱匿特定犯罪
      所得之去向，使他人得以逃避刑事追訴，移轉特定犯罪所
      得而洗錢，且最後被告之上開帳戶資料，果真淪為詐欺集
      團持以收受及提領特定犯罪所得使用及洗錢之工具，他人
      提領後即產生遮斷資金流動軌跡以逃避國家追訴、處罰之
      效果，就此結果之發生，亦難認有違背被告之本意，是被
      告主觀上除有幫助他人詐欺取財之不確定故意外，亦有幫
      助洗錢罪之不確定故意，應堪認定。被告辯稱不知對方是
      詐欺集團，並無幫助詐欺取財或洗錢之不確定故意云云，
      顯無理由，難以採信。
  四、綜上所述，堪認被告黃愛婷確係出於幫助之故意，提供本
      案帳戶與詐欺集團成員使用。被告所辯均不足採信。本案
      事證明確，被告幫助詐欺及洗錢犯行洵堪認定，應依法論
      科。
貳、論罪：
　一、按幫助犯之成立，主觀上行為人須有幫助故意，客觀上須
      有幫助行為，意即需對於犯罪與正犯有共同之認識，而以
      幫助之意思，對於正犯資以助力，而未參與實施犯罪之行
      為者而言。又提供金融帳戶提款卡及密碼之行為人，因已
      將帳戶之提款卡及密碼等物件提供他人使用，失去對自己
      帳戶之實際管領權限，若無配合指示親自提款，即無收受
      、持有或使用特定犯罪所得之情形，且無積極之移轉或變
      更特定犯罪所得之行為，故非屬洗錢防制法第2條第1款、
      第3款所稱之洗錢行為。惟金融帳戶乃個人理財工具，依
      我國現狀，申設金融帳戶並無任何特殊限制，且可於不同
      之金融機構申請多數帳戶使用，是依一般人之社會通念，
      若見他人不以自己名義申請帳戶，反而收購或借用別人之
      金融帳戶以供使用，並要求提供提款卡及告知密碼，則提
      供金融帳戶者主觀上如認識該帳戶可能作為對方收受、提
      領特定犯罪所得使用，對方提領後會產生遮斷金流以逃避
      國家追訴、處罰之效果，仍基於幫助之犯意，而提供該帳
      戶之提款卡及密碼，以利洗錢實行，仍可成立一般洗錢罪
      之幫助犯（最高法院刑事大法庭110年度台上大字第3101
      號裁定意旨參照）。
　二、查被告黃愛婷基於幫助之犯意，提供本案帳戶之存摺、提
      款卡及密碼交付詐欺集團成員「周明豐」，使詐騙集團成
      員得以該帳戶做為收取詐騙款項並遮斷金流之工具，故核
      其所為，係犯刑法第30條第1項前段、第339條第1項之幫
      助詐欺取財罪(附表編號1、2、4，告訴人李秀鳳、謝宗旺
      、莊雅淇部分)、刑法第30條第1項前段、第339條第3項、
      第1項之幫助詐欺取財未遂罪(附表編號3告訴人蔣承諺部
      分)，及刑法第30條第1項前段、洗錢防制法第14條第1項
      之幫助洗錢罪。被告以一交付帳戶之行為，同時觸犯上開
      三罪名，應依刑法第55條想像競合之規定，從一重幫助洗
      錢罪處斷。被告以一個提供交付前揭金融帳戶資料之行為
      ，致使附表所示4人受詐騙後，分別匯款至附表所示被告
      玉山銀行和元大銀行帳戶，並幫助掩飾犯罪所得去向，同
      時侵害上開4人之財產法益，亦為一行為觸犯數罪名之想
      像競合犯，應依刑法第55條前段規定，從一重論以幫助洗
      錢罪處斷。被告以幫助他人犯罪之意思而參與犯罪構成要
      件以外之行為，為幫助犯，爰依刑法第30條第2項之規定
      ，按正犯之刑度減輕其刑。
　三、檢察官移送併辦部分(即附表編號4告訴人莊雅淇遭詐騙部
      分)與起訴部分有想像競合犯之裁判上一罪關係，為起訴
      效力所及，本院應併予審理。另併辦意旨書誤將被告交付
      元大銀行帳戶之日期為109年7月8日，對象為「陳赫妍」
      ，此部分業經公訴檢察官於110年10月6日準備程序時當庭
      更正(見本院卷第61頁)，併予敘明。
參、科刑：
    爰審酌被告黃愛婷前已有二次交付金融機構存摺等資料予不
    詳姓名之人，經檢察官為不起訴處分，仍不知珍惜機會，靠
    己之力賺取金錢，仍心存僥倖，明知現今社會詐欺犯罪層出
    不窮，再度提供其帳戶存摺、提款卡、密碼幫助他人作為不
    法目的使用，助長詐欺之風，並因此增加被害人事後向幕後
    詐欺集團成員追償及刑事犯罪偵查之困難，事後試圖再脫免
    刑事處罰，顯然欠缺法治觀念；並審酌被告交付2個帳戶導
    致被害人4人中有3人受有金錢損失總額共約新臺幣30萬元等
    犯罪情節、手段、所生損害，兼衡被告一再飾詞否認犯行，
    事後尚未與被害人達成和解及其於本院自陳其教育程度、家
    庭經濟狀況等一切情狀，量處如主文所示之刑及併科罰金，
    併諭知罰金易服勞役之折算標準。
據上論斷，應依刑事訴訟法第299條第1項前段，洗錢防制法第14
條第1項，刑法第11條前段、第30條、第339條第1項、第55條、
第42條第3項前段，刑法施行法第1條之1，判決如主文。
本案經檢察官許嘉龍提起公訴及檢察官張立中移請併辦，檢察官
盧駿道到庭執行職務。
中　　華　　民　　國　　110 　年　　11　　月　　25　　日
　　　　　　　　　刑事第九庭    審判長法　官　卓穎毓
　　　　　　　　                      法  官  李俊彬
　　　　　　　　　                    法  官  莊玉熙
以上正本證明與原本無異。
如不服本判決應於收受本判決後20日內向本院提出上訴書狀，並
應敘述具體理由。其未敘述上訴理由者，應於上訴期間屆滿後20
日內向本院補提理由書狀（均須按他造當事人之人數附繕本）「
切勿逕送上級法院」。 
  　　　　　　　　　　　　　　　      書記官　陳昱潔
中　　華　　民　　國　　110 　年　　11　　月　　26　　日
附錄本案論罪科刑法條：
中華民國刑法第30條
（幫助犯及其處罰）
幫助他人實行犯罪行為者，為幫助犯。雖他人不知幫助之情者，
亦同。
幫助犯之處罰，得按正犯之刑減輕之。
中華民國刑法第339條
（普通詐欺罪）
意圖為自己或第三人不法之所有，以詐術使人將本人或第三人之
物交付者，處5年以下有期徒刑、拘役或科或併科50萬元以下罰
金。
以前項方法得財產上不法之利益或使第三人得之者，亦同。
前二項之未遂犯罰之。
洗錢防制法第14條
有第二條各款所列洗錢行為者，處7年以下有期徒刑，併科新臺
幣5百萬元以下罰金。
前項之未遂犯罰之。

附表：
編號 告訴人 施用詐術時日及方式(民國) 匯款時間地點    (民國) 匯款金額(新臺幣)及帳戶名稱 1 李秀鳳 於109年7月8日13時34分許，假冒告訴人李秀鳳友人潘秀苓來電佯稱：兒子出事，商借金錢云云，致告訴人李秀鳳陷於錯誤而匯款。 109年7月8日14時14分許，在桃園縣○○市○○路00○0號元大商業銀行桃興分行，臨櫃匯款。 匯入9萬元至黃愛婷元大銀行帳戶 2 謝宗旺 於109年7月7日11時1分許，假冒告訴人謝宗旺友人彭再榮來電佯稱：在南部工作，因友人需要借錢，請先代借，返回後即還云云，致告訴人謝宗旺陷於錯誤而匯款。 109年7月7日13時10分許，在新竹縣○○市○○○路000號安泰商業銀行竹北簡易型分行臨櫃匯款。 匯款15萬元至黃愛婷玉山銀行帳戶 3 蔣承諺 於109年7月7日14時0分許，接續假冒告訴人蔣承諺友人宋茂華來電，佯稱：幫我付代書費55000元云云，致告訴人蔣承諺陷於錯誤而匯款未遂。 109年7月8日11時許，在新北市○○區○○路000號新莊區農會中港分部臨櫃匯款。 欲匯款55,000元至黃愛婷玉山銀行帳戶，因農會人員阻止而未匯款成功。   4 莊雅淇 於109年7月8日20時許，假冒網路購物店家人員來電，佯稱：因設定錯誤分期付款，需操作自動櫃員機解除設定元，致告訴人莊雅淇陷於錯誤而匯款。 109年7月8日20時8分許，以網路轉帳匯款28123元；109年7月8日20時20分許，以ATM轉帳匯款29989元。 匯款58,112元至黃愛婷元大銀行帳戶。